【裁判字號】    95,交易,702
【裁判日期】    951117
【裁判案由】    業務過失傷害
【裁判全文】
臺灣臺中地方法院刑事判決             95年度交易字第702號
公  訴  人  臺灣臺中地方法院檢察署檢察官
被      告  甲○○
上列被告因過失傷害案件，經檢察官提起公訴（95年度偵字第16
675號），被告於準備程序中就被訴事實為有罪之陳述，受命法
官於聽取當事人之意見後，本院合議庭裁定由受命法官獨任進行
簡式審判程序，判決如下：
    主    文
甲○○因過失傷害人，處拘役伍拾玖日，如易科罰金，以銀元
佰元即新臺幣玖佰元折算壹日。
    犯罪事實
一、甲○○於民國94年12月15日6時20分許，駕駛車號OJ-2250號
    自小客車，沿台中縣大肚鄉○○路○段由南往北方向行駛，
    途經該鄉○○路○段與營埔巷之交叉路口時，本應注意汽車
    迴車前，應暫停並顯示左轉燈光或手勢，看清無往來車輛並
    注意行人通過，始得迴轉，以避免發生危險，而依當時天候
    晴、該路段當時為晨光、路面乾燥無缺陷、亦無障礙物、視
    距良好等客觀情形，並無不能注意之特別情事，甲○○竟疏
    於注意，貿然迴轉，適有乙○○駕駛車號3139-JU號自小客
    車沿同路段由北向南駛來，亦疏於注意該路段之行車速限為
    每小時50公里，且行經設有行人穿越道之交叉路口前，應減
    速慢行，猶以時速70公里之高速行駛，因煞避不及，甲○○
    所駕駛之自小客車右側車頭因而與乙○○所駕駛之自小客車
    左前車頭發生碰撞，乙○○之車輛再隨即撞擊停放於沙田路
    1段路旁、范達振所有車號LS-2391號自小客車，乙○○因而
    受有扭傷及拉傷、表淺性損傷之傷害。甲○○於犯罪後，有
    偵查權限之人知悉犯罪人之前，主動向前往現場處理事故員
    警當場承認係肇事人，並陳述肇事經過，自首接受裁判。
二、案經乙○○訴由台灣台中地方法院檢察署檢察官偵查起訴。
    理    由
一、上開犯罪事實，業據被告甲○○於本院審理中坦承不諱，核
    與告訴人乙○○指訴之情節相符，並有道路交通事故現場圖
    、道路交通事故調查報告表(一)、(二)、道路交通事故談話紀錄
    表（含被告及告訴人乙○○及被害人范達振）、台中縣警察
    局舉發違反道路交通管理事件通知單2張、現場照片張12及
    中國醫藥大學附設醫院診斷證明書2份附卷可憑（見95年度
    他字第3604號偵查卷第4-5頁、第15-20頁、第26-28頁）。
    按汽車迴車前，應暫停並顯示左轉燈光或手勢，看清無往來
    車輛並注意行人通過，始得迴轉，道路交通安全規則第106
    條第5款定有明文。查被告於事故發生前並未察覺告訴人來
    車，業據其於警詢及偵訊時供述明確，以肇事路段雖設有中
    央分向島，然該中央分向島甚為低矮（見卷附現場照片），
    依道路交通事故調查報告(一)之記載，應不妨礙往來視距，且
    並無其他路樹等障礙物，被告若於迴轉前稍加注意，當無未
    發現對向來車之理，是其違反上述道路交通安全規則而未盡
    其注意義務至明。復依附卷之交通事故調查報告表所示：肇
    事當時天氣為晴天、已有晨光、該路段路面乾燥、無缺陷及
    障礙物，視距良好，而被告為考有駕駛執照之人，應熟知上
    開交通安全規則，若稍加注意，即可採取適切之措置以避免
    本件車禍事故之發生，故依當時之情形，顯無不能注意之情
    事，其竟疏未注意及此，以致肇事致人受傷，其有應注意能
    注意而不注意之過失責任，至為灼然，被告前開自白核與事
    實相符。告訴人因本件車禍受有上開傷害，依經驗法則，綜
    合當時所存在之客觀情境為事後之審查，應認被告上開駕駛
    車輛違規迴轉行為，與告訴人之受傷結果間，具有相當因果
    關係。次按行車速度應依速限之規定，且汽車行近設有行人
    穿越道之交叉路口前，應減速慢行，道路交通安全規則第93
    條第1項、第103條亦分別定有明文，查本件肇事現場之台中
    縣大肚鄉○○路○段之行車速限為每小時50公里，沙田路1段
    與營埔巷之交叉路口前設有行人穿越道一節，有道路交通事
    故調查報告(一)及本院公務電話記錄表（上開道路交通事故調
    查報告表關於該路段行車速限為70公里之記錄顯有誤）在卷
    可稽，告訴人行經上開交岔路口猶以時速70公里之高速行駛
    ，業據其於警詢中陳述明確（上開偵卷第19頁），其並未減
    速慢行，亦有違上開道路交通安全規則亦屬無疑，是告訴人
    於本件事故之發生自與有過失，但此仍無卸於被告過失責任
    之認定。又本件車禍經送請台灣省台中縣區車輛行車事故鑑
    定委員會鑑定結果，雖認為「一甲○○駕駛OJ-2250號自小
    客車未看清來往車輛即向左迴車，為肇事原因。二乙○○駕
    駛3199-JU號自小客車無肇事原因。三范達振無肇事原因」
    ，有該會95年1月26日中縣鑑字第0955500377號鑑定意見書
    在卷可參（上開偵卷第6-8頁），惟本院審酌告訴人乙○○
    有上開未減速慢行之違規行為，認上開鑑定意見就告訴人乙
    ○○部分尚有可議之處，為本院所不採外，其餘關於「甲○
    ○駕駛OJ-2250號自小客車未看清來往車輛即向左迴車，為
    肇事原因。范達振無肇事原因」之鑑定意見，則無不合。
二、被告甲○○行為後，刑法及刑法施行法業於94年2月2日修正
    公布，並於95年7月1日施行。按行為後法律有變更者，適用
    行為時之法律，但行為後之法律有利於行為人者，適用最有
    利於行為人之法律，現行刑法第2條第1項定有明文。此條規
    定乃與刑法第1條罪刑法定主義契合，而貫徹法律禁止溯及
    既往原則，係規範行為後法律變更所生新舊法律比較適用之
    準據法，是刑法第2條本身雖經修正，但刑法第2條既屬適用
    法律之準據法，本身尚無比較新舊法之問題，應一律適用裁
    判時之現行刑法第2條規定以決定適用之刑罰法律，先予辨
    明。又以本次刑法修正之比較新舊法，應就罪刑有關之共犯
    、未遂犯、想像競合犯、牽連犯、連續犯、結合犯，以及累
    犯加重、自首減輕暨其他法定加減原因（如身分加減）與加
    減例等一切情形，本於統一性及整體性原則，綜其全部罪刑
    之結果而為比較，亦有最高法院95年度第8次刑庭會議決議
    可資參照。是按：
  刑法第284條第1項前段之過失傷害罪，法定刑得科銀元500
    元以下罰金，據修正後刑法施行法增訂第1條之1：「中華民
    國94年1月7日刑法修正施行後，刑法分則編所定罰金之貨幣
    單位為新台幣。94年1月7日刑法修正時，刑法分則編未修正
    之條文定有罰金者，自94年1月7日刑法修正施行後，就其所
    定數額提高為30倍。但72年6月26日至94年1月7日新增或修
    正之條文，就其所定數額提高為3倍」，及刑法第33條第5款
    修正為：「主刑之種類如下：五、罰金：新台幣1千元以上
    ，以百元計算之」等規定，是依修正後之法律，刑法第284
    條第1項前段之過失傷害罪所得科處之罰金刑最高為新台幣
    15000元（500元30）、最低為新台幣1000元；然依被告行
    為時之刑罰法律，即罰金罰鍰提高標準條例第1條前段規定
    之提高倍數10倍及刑法第33條第5款規定之罰金最低額1元計
    算，該罪之罰金刑最高為銀元5000元，最低額為銀元1元，
    若依現行法規所定貨幣單位折算新臺幣條例第2條之規定換
    算為新臺幣，最高額雖與新法同為新台幣15000元，然最低
    額僅為新台幣3元。因此，比較上述修正前、後之刑罰法律
    ，自應以被告行為時關於科處罰金刑之法律較有利於被告。
  關於自首之問題，修正前刑法第62條係規定「對於未發覺之
    罪自首而受裁判者，減輕其刑。但有特別規定者，依其規定
    」，修正後刑法第62條則規定「對於未發覺之罪自首而受裁
    判者，得減輕其刑。但有特別規定者，依其規定」，此項變
    動影響行為人之刑罰法律效果，自屬刑法第2條第1項之「法
    律變更」。經比較新舊法結果，因修正前舊法規定為「必減
    」其刑，較有利於行為人，即新法之規定對於被告並無較為
    有利之情形，是依修正後刑法第2條第1項前段之規定，以修
    正前刑法第62條之規定較有利於被告。
  被告於犯罪時之刑法第41條第1項前段規定：「犯最重本刑
    為5年以下有期徒刑以下之刑之罪，而受6個月以下有期徒刑
    或拘役之宣告，因身體、教育、職業、家庭之關係或其他正
    當事由，執行顯有困難者，得以1元以上3元以下折算1日，
    易科罰金」，又被告行為時之易科罰金折算標準，修正前罰
    金罰鍰提高標準條例第2條（現已刪除）規定，就其原定數
    額提高為100倍折算1日，則本件被告行為時之易科罰金折算
    標準，最高應以銀元300元折算1日，經折算為新台幣後，應
    以新台幣900元折算為1日。惟95年7月1日修正公布施行之刑
    法第41條第1項前段則規定：「犯最重本刑為5年以下有期徒
    刑以下之刑之罪，而受6個月以下有期徒刑或拘役之宣告者
    ，得以新台幣1000元、2000元或3000元折算1日，易科罰金
    。」比較修正前後之易科罰金折算標準，以95年7月1日修正
    公布施行前之規定，較有利於被告，則本件依刑法第2條第1
    項前段，自應適用修正前刑法第41條第1項前段之規定，就
    對被告所處有期徒刑定其易科罰金之折算標準。
  綜合上述各條文修正前、後之比較，揆諸前揭最高法院決議
    及修正後刑法第2條第1項前段、但書規定之「從舊從輕」原
    則，因被告所犯刑法第284條第1項前段過失傷害罪，依修正
    前刑法第33條第5款規定，其法定得予科處之罰金刑最低額
    度較低，且修正前刑法關於符合自首要件係規定為必減，另
    對被告所宣告有期徒刑易科罰金之折算標準額度亦較低，綜
    其全部罪刑之比較，自應一體適用被告行為時之法律，即修
    正前刑法之相關規定及罰金罰鍰提高標準條例第1條前段、
    修正前罰金罰鍰提高標準條例第2條規定，予以論處。
三、核被告甲○○所為，係犯刑法第284條第1項前段之過失傷害
    罪。公訴人雖認被告以駕駛大客車為業，於上班途中駕駛自
    小客車肇事，仍成立業務過失傷害罪，然本院認業務上過失
    傷害罪之成立，除行為人係從事業務之人外，尚須其過失係
    基於業務上行為而發生，亦即其行為之過失係發生於執行業
    務中者，始足構成，若其雖係從事業務之人，但其過失傷害
    行為，並非因執行其主要業務或其附隨業務之行為者，仍不
    得以本罪相繩（最高法院86年台上字第1132號、78台上字第
    724號判決意旨參照），本件被告雖以駕駛大客車為業，然
    事故發生當時，係駕駛自小客車，且非在執行業務中，自難
    以業務過失傷害罪相繩，惟其基本社會事實同一，自應變更
    起訴法條，改依普通過失傷害罪論處。被告於肇事後，有偵
    查權限之人發覺犯罪前，主動向前往現場處理事故員警當場
    承認係肇事人，並陳述肇事經過，有交通事故調查筆錄及警
    訊筆錄在卷可考，其對於未發覺之罪自首而接受裁判，有台
    中縣警察局道路交通事故肇事人自首情形紀錄表在卷可憑，
    應依修正前刑法第62條前段之規定，減輕其刑。爰審酌被告
    前無犯罪前科紀錄，素行尚佳，有台灣高等法院被告前案紀
    錄表可查，其於本件車禍之過失程度，告訴人乙○○之受傷
    狀況，被告迄今尚未能與告訴人達成和解，以金錢稍事彌補
    告訴人因本件車禍所受身心之損傷，暨其犯後坦認自己確有
    過失之犯罪後態度等一切情形，量處如主文所示之刑，並諭
    知易科罰金之折算標準。
據上論斷，應依刑事訴訟法第273條之1第1項、第299條第1項前
段、第300條，刑法第2條第1項前段、第284條第1項前段，修正
前刑法第62條前段、第41條第1項前段，罰金罰鍰提高標準條例
第1條前段，修正前罰金罰鍰提高標準條例第2條，現行法規所定
貨幣單位折算新臺幣條例第2條，判決如主文。
本案經檢察官丙○○到庭執行職務。
中    華    民    國    95    年    11    月    17    日
                      刑事第二庭  法  官  陳姵君
右正本證明與原本無異。
如不服本判決，應於送達後十日內向本院提出上訴狀（須附繕本
），上訴於臺灣高等法院臺中分院。
中    華    民    國    95    年    11    月    17    日
                                  書記官  莊金屏
附錄所犯法條：
中華民國刑法第284條
因過失傷害人者，處六月以下有期徒刑、拘役或五百元以下罰金
，致重傷者，處一年以下有期徒刑、拘役或五百元以下罰金。


司法院資訊處製作；財團法人民間司法改革基金會備份。
